【裁判字號】    94,訴,2498
【裁判日期】    950831
【裁判案由】    償還公費
【裁判全文】
臺北高等行政法院判決
                                     94年度訴字第02498號
                              .
原      告  陸軍專科學校
代  表  人  甲○○
訴訟代理人  劉師婷律師
被      告  丙○○
上列當事人間因償還公費事件，原告提起行政訴訟。本院判決如
下：
    主  文
被告丙○○應給付原告新臺幣伍拾陸萬壹仟肆佰玖拾柒元，及自
民國94年9 月9 日起至清償日止，按年息百分之五計算之利息。
但如主債務人乙○○已為清償，則被告丙○○於乙○○清償範圍
內免除其給付義務。
訴訟費用由被告負擔。
    事  實
一、事實概要：
    被告乙○○（按已另行和解）自88年2 月20日起就讀於原告
    學校常備士官班，為62期第3 營第16連學生，在校期間因無
    就讀意願致屢犯校規，經人評會討論且呈校長核定，依學員
    生手冊第03022 條第9 款規定，於89年1 月15日，予以開除
    。依國軍各軍事學校轉學退學開除學生賠償費用辦法第1、2
    條之規定，應賠償在校訓練期間所領薪津、主副食品價款、
    服裝費及教育訓練費用共計新臺幣（下同）561,497 元整。
    又被告丙○○為被告乙○○之家長，於被告乙○○入學時曾
    書立保證書，且依學員生手冊第03024 條規定，被告乙○○
    及其家長即被告丙○○為賠償義務人，被告丙○○自負有賠
    償被告乙○○該筆在校期間費用予原告之義務。原告曾以存
    證信函催告被告返還該等款項，屢經催討，被告等均置之不
    理，原告乃依法提起本件給付訴訟。
二、兩造聲明：
  (一)原告聲明求為判決：
    1.被告應給付原告新臺幣561,497 元整，及自起訴狀繕本送
      達之翌日起至清償日止，按年息百分之五計算之利息。但
      如主債務人乙○○已為清償，則被告丙○○於乙○○清償
      範圍內免除其給付義務。
    2. 訴訟費用由被告負擔。
  (二)被告聲明求為判決：
    1.原告之訴駁回。
    2.訴訟費用由原告負擔。
三、兩造之爭點：
  (一)原告主張之理由：
    1.按行政機關基於其法定職權，為達特定之行政上目的，於
      不違反法律規定之前提下，自得與人民約定提供某種給付
      ，並使接受給付者負合理之負擔或其他公法上對待給付之
      義務，而成立行政契約關係（司法院釋字第348 號解釋參
      照）。國軍各軍事學校招考入學之學生可享受公費及軍官
      養成教育，於畢業後取得軍官任用資格，惟學生在校期間
      如遭退學或開除學籍者，應賠償其在校期間之費用，國防
      部就有關之賠償事宜訂有「國軍各軍事學校退學開除學生
      賠償費用辦法」，該辦法係主管機關為確保國家培養軍事
      人才之目的及財政支出之合理性而訂立，作為自願接受公
      費軍事教育學生訂立行政契約之準據，亦與法律規定無違
      ，本件自得適用（台中高等行政法院92年訴字第429 號判
      決參照）。
    2.又「國軍各軍事學校招考之學生報到入學後，經轉學、退
      學或開除學籍者，除符合本辦法免賠在校費用之規定外，
      均應賠償在校期間費用。」、「賠償費用之範圍及標準如
      下：一、薪津：自報到入學日起至核定轉學、退學或開除
      學籍之前1 日止，就已發給之全部數額計算。二、主副食
      品價款：自報到入學日起至核定轉學、退學或開除學籍後
      ，離校之前1 日止，依月給與定量，以原領用時規定價格
      折算之。三、服裝費：自報到入學日起至核定轉學、退學
      或開除學籍之前1 日止，依實際領用給與品種數量，照原
      製時之新品規定價格折算之。如為貸與品，按規定收繳，
      倘有欠繳者，照原製時之新品規定價格折算之。四、教育
      訓練費：除中正國防幹部預備學校初級部之學生外，自報
      到入學日起至核定退學或開除學籍之前1 日止，以教育階
      層及各班次之人年教育經費基準核算。」、「賠償費用之
      方式如下：一、學生接到核定轉學、退學或開除學籍命令
      時，應於賠償費用後辦理離校手續。但賠償義務人（學生
      或其家長或監護人）當時無力一次賠繳時，應詳敘理由申
      請分期賠繳。二、分期賠繳之期限，依學生實際就讀學校
      之時間計算（就讀第一學年按1 年分期賠繳，就讀第二學
      年按2 年分期賠繳，餘類推），並至各校當地管轄之地方
      法院公證處辦理公證事務，所需費用由賠償義務人負擔。
      遇有特殊原因者，應個案呈報所隸總司令部、憲兵司令部
      （國防部直屬學校報國防部）核定後辦理。賠償義務人拒
      不賠償費用時，各校得委請當地地區軍事法院協助循法律
      途徑，依法追賠。」分別為行為時國軍各軍事學校轉學退
      學開除學生賠償費用辦法第1 條第1 項、第2 條第1項 、
      第3 條所明定。
    3.被告乙○○自88年2 月20日起就讀於原告學校常備士官班
      ，為62期第3 營第16連學生，在校期間因無就讀意願致屢
      犯校規，經人評會討論且呈校長核定，依學員生手冊第03
      022 條第9 款規定，於89年1 月15日，予以開除。依前揭
      國軍各軍事學校轉學退學開除學生賠償費用辦法第1 、2
      條之規定，應賠償在校訓練期間所領薪津、主副食品價款
      、服裝費及教育訓練費用共計561,497 元整（按被告乙○
      ○在校費用合計應賠償金額為561,497 元，惟退學令及賠
      償費用明細表合計欄位誤載為359,055 元及558,796 元，
      特此敘明）。又被告丙○○為被告乙○○之家長，於被告
      乙○○入學時曾書立保證書，且依學員生手冊第03024 條
      規定，被告乙○○及其家長即被告丙○○為賠償義務人，
      被告丙○○自負有賠償被告乙○○該筆在校期間費用予原
      告之義務。原告曾以存證信函催告其返還該款項，屢經催
      討，渠等均置之不理，原告乃依法提起本件給付訴訟。
  (二)被告主張之理由：
    1.被告乙○○從中正預校轉入原告就讀已是下半學期，當時
      原告僅告知被告須暑修不足之學分，被告於是在暑假期間
      補足學分，惟於高一升高二之分班考試後，被告始被告知
      「暑修的學分不承認，連同中正預校一年級上學期的學分
      亦不併入計算，因少了半學期之學分，所以中正預校轉來
      之學生全都要分到建築科」，在被告努力補修學分之情形
      下，原告又不予承認所補修之學分，且未於被告轉學前說
      明，實未善盡說明義務，致被告乙○○因情緒作用致其無
      就讀意願。
    2.被告丙○○為被告乙○○之母親，雖明瞭乙○○如退學須
      賠償原告50多萬元之學費，惟因家境不富裕，且只剩1 年
      半即完成學業，選擇退學未免可惜，因此向學校長官請求
      同意讓被告乙○○辦理休學1 年，而學校指揮官亦同意讓
      被告乙○○先行休學，但被告乙○○之營長卻堅持「不就
      學，就退學」，並要被告丙○○儘速到原告學校辦理退學
      手續。如此做法與當時指揮官之允諾相悖，被告自無法同
      意到校辦理退學手續。
    3.被告乙○○在精神與體力煎熬之下，不時在學校作出自殘
      之舉動，原告即以「乙○○在校精神狀況有問題」，而將
      被告乙○○開除，且態度強硬表示「不還錢，就不給肄業
      學歷」。原告將被告乙○○送回家後，即開始追討被告所
      積欠之公費，期間經多方溝通及往來存證信函，原告仍堅
      持未完成學業即要賠償公費。惟遭學校退學並非被告所願
      ，被告乙○○之營長當時若能體諒被告而同意讓被告休學
      1 年，即不會發生現在之情況，而被告乙○○亦可完成高
      中學業。
    4.綜上所述，請判決如被告答辯之聲明等語。
    理由
一、本件起訴時被告之代表人原為張志範，嗣變更為甲○○，經
    其聲明承受訴訟，核無不合，應予准許。
二、按行政機關基於其法定職權，為達成特定之行政上目的，得
    於不違反法律規定之前提下，與人民約定提供某種給付，並
    使接受給付者負合理之負擔或其他公法上對待給付之義務，
    而成立行政契約關係。國軍各軍事學校招考入學之學生可享
    受公費及軍（士）官養成教育，於畢業後取得軍（士）官任
    用資格，惟學生在校期間如遭退或開除學籍者，應賠償其在
    校期間之費用，國防部就有關之賠償事宜訂有「國軍各軍事
    學校退學開除學生賠償費用辦法」，該辦法係主管機關為確
    保國家培養軍事人才之目的及財政支出之合理性而訂立，作
    為自願接受公費軍事教育學生訂立行政契約之準據，亦與法
    律規定無違，本件自得適用。國軍各軍事學校於甄試學生之
    招生簡章上已載明在校受訓期間，如因故退學，必須依照上
    開賠償費用辦法賠償及家長所出具同意書，表明願賠償其子
    弟在校期間之一切費用，則上開賠償費用辦法即成為契約之
    內容，訂約當事人均有履行契約之義（司法院釋字第348 號
    解釋參照）。
三、查乙○○自88年2 月20日起就讀於原告學校常備士官班，為
    62 期 第3 營第16連學生，在校期間因無就讀意願致屢犯校
    規，經人評會討論且呈校長核定，依學員生手冊第03022 條
    第9款 規定，於89年1 月15日，予以開除。依前揭國軍各軍
    事學校轉學退學開除學生賠償費用辦法第1 、2 條之規定，
    應賠償在校訓練期間所領薪津、主副食品價款、服裝費及教
    育訓練費用共計561,497 元整。又被告丙○○為乙○○之家
    長，於乙○○入學時曾書立保證書，且依學員生手冊第0302
    4 條規定，乙○○及其家長即被告丙○○為賠償義務人，被
    告丙○○自負有賠償被告乙○○該筆在校期間費用予原告之
    義務。查原告主張上情，業據提出學員生手冊、陸軍士官學
    校令、陸軍士官學校常備士官班退學、開除學生賠償費用明
    細表、存證信函等件為證，被告對上開文書之真正並不爭執
    ，自堪認原告之主張為真實。至被告雖稱：我也不希望乙○
    ○被退學，我已盡義務照顧兒子，是學校沒有好好照顧乙○
    ○云云，要不影響被告保証之責任。則原告據以依行為時國
    軍各軍事學校轉學退學開除學生賠償費用辦法第2 條所定，
    請求被告賠償在校訓練期間所領薪津、主副食品價款、服裝
    費及教育訓練費用等共計561,497 元，及自起訴狀繕本送達
    被告之翌日即民國94年9 月9 日起至清償日止，按年息百分
    之五計算之利息，自無不合，應予准許。
據上論結，本件原告之訴為有理由，爰依行政訴訟法第98條第3
項前段，判決如主文。
中    華    民    國    95    年     8    月   31     日
                      第四庭審判長法  官  鄭忠仁
                                  法  官  楊莉莉
                                  法  官  陳金圍
上為正本係照原本作成。
如不服本判決，應於送達後20日內，向本院提出上訴狀並表明上
訴理由，如於本判決宣示後送達前提起上訴者，應於判決送達後
20日內補提上訴理由書（須按他造人數附繕本）。
中    華    民    國    95    年     8    月   31     日
                                  書記官  陳可欣


司法院資訊處製作；財團法人民間司法改革基金會備份。
